【裁判字號】    98,消債抗,15
【裁判日期】    980211
【裁判案由】    更生事件
【裁判全文】
臺灣臺中地方法院民事裁定            98年度消債抗字第15號
抗  告  人  甲○○
                        之1
上列抗告人因消費者債務清理事件聲請更生，對於中華民國97年
12月26日本院97年度消債更字第18號裁定提起抗告，本院裁定如
下：
    主  文
抗告駁回。
抗告程序費用新臺幣壹仟元由抗告人負擔。
    理  由
一、本件抗告意旨略以：原裁定認定抗告人有奢侈浪費之消費行
    為，然查各該消費中之電視購物、百貨及餐廳消費僅1、2次
    ，數額亦不高。密集預借現金乃因債務之高額利息不斷加計
    ，為償還債務而預借現金還款，所造成以債養債之窘境。「
    珈伶專業髮型消費」係為購買中古機車代步，因機車行無法
    刷卡故帶往珈伶專業髮型代為刷卡付費。且上開消費紀錄均
    係於95年協商前之消費，並非協商後之行為，與毀諾之原因
    無涉，更非可歸責於抗告人之事由。又抗告人於95年協商時
    每月收入為24,000元，扣除本身之生活必要支出及與配偶共
    同分擔子女2人之扶養費用共1萬8千餘元後，僅餘6千元，本
    不足以繳納協商月付金11,549元，故多向親友告貸以支應不
    足之數；97年迄今抗告人每月薪資約有3萬元，還款能力較
    協商當時為佳，扣除生活必要及扶養費1萬8千餘元，尚餘約
    1 萬餘元，顯能穩定負擔每月還款金額，因而提出每月清償
    1 萬元之更生方案。原裁定以抗告人目前薪資較協商當時高
    ，所提出之更生方案即每月清償1萬元與協商月付金11,549
    元相當，則抗告人毀諾無不可歸責之原因，而未慮及抗告人
    協商當時現實情狀，逕以駁回抗告人更生之聲請，此裁定顯
    屬草率。抗告人除本身債務96萬餘元外，尚有連帶保證債務
    約474萬元，合計約570萬元，如此高額債務又不斷加計利息
    ，即使傾抗告人最大能力還款，非十數年可還盡，債務陰影
    恐將籠罩終生，為此請求廢棄原裁定等語。
二、按債務人對於金融機構因消費借貸、自用住宅借款、信用卡
    或現金卡契約而負債務，在聲請更生或清算前，應提出債權
    人清冊，以書面向最大債權金融機構請求協商債務清償方案
    並表明共同協商之意旨，消費者債務清理條例第151條第1項
    定有明文。次按，債務人與金融機構協商成立者，不得聲請
    更生或清算，但因不可歸責於己之事由，致履行顯有重大困
    難者，不在此限；本條例施行前，債務人依金融主管機關協
    調成立之中華民國銀行公會會員辦理消費金融案件無擔保債
    務協商機制與金融機構成立之協商，準用前項之規定，同條
    例第151條第5項、第6項分別定有明文。足見債務清償方案
    成立後，債務人即應按其條件履行，僅限於『因不可歸責於
    己之事由致該方案履行顯有重大困難甚或履行不能』，始能
    聲請更生或清算。此項規定在避免債務人任意毀諾已成立之
    協商，濫用更生或清算之裁判上債務清理程序。但協商成立
    後，法院如按債務清償方案之內容、債務人之清償能力降低
    原因及減少程度等具體情狀等各別判斷下，足以認定債務人
    在清償期間發生「不可預料」之情事（例如債務人本人或家
    屬患病增加支出、僱用公司倒閉或因裁員失業收入減少，或
    社會民生物價巨幅上漲，生活支出陡增），致債務人履行債
    務清償方案確有重大困難者，應准予債務人利用裁判上債務
    清理程序清理債務。反之，若為協商成立前已存在，或尚未
    發生但債務人可合理預見其發生之事由，債務人於協商時本
    即應加以考慮在內，經其評估後與金融機構協商成立後，應
    受該成立之協議所拘束，自不得執此協商成立前已存在或可
    合理預見其發生之情事，主張係不可歸責於債務人之事由。
三、經查抗告人於消費者債務清理條例施行前之95年4月26日，
    就其積欠各金融機構之無擔保債務，利用金融主管機關協調
    成立之中華民國銀行公會會員辦理消費金融案件無擔保債務
    協商機制，與各債權銀行成立協商，約定自95年6月起，分
    120期，利率3.88％，每月11,549元，依各債權銀行債權金
    額比例清償債務，有協議書乙份在卷可查。抗告人聲請更生
    ，主張其自96年8月起毀諾之原因，係因抗告人之子、女紛
    紛開學，所需學雜費與生活費皆由抗告人一肩扛起，無法繼
    續履約云云。惟查抗告人之子、女之學雜費、生活費之支出
    ，依抗告人提出之收費單據觀察，其子、女分別就讀私立光
    華高工職業學校三年級、五權國中一年級，故開學學雜費之
    支出，顯屬債務人於協商成立前已存在或可合理預見其發生
    之情事，且前開光華高工學雜費收據上載有「已扣減助學貸
    款29000元」等語。又協商成立時，抗告人每月薪資24,000
    元，協商月付金為11,549元，現每月薪資約有3萬元，還款
    能力較協商當時為佳，已經抗告人自承在卷，益見本件情形
    ，核與不可歸責於己之事由致履行顯有重大困難之要件不符
    ，則其拒不履行協議而聲請更生自屬無據。
四、綜上所述，本件抗告人更生之聲請與前開規定不符，抗告人
    協商當時現實情狀，並非審查抗告人毀諾原因之內容。原審
    裁定駁回抗告人更生之聲請，核無違誤，抗告意旨猶執前詞
    ，指摘原裁定不當，求予廢棄，為無理由，應予駁回。
五、據上論結，本件抗告為無理由，依消費者債務清理條例第15
    條、民事訴訟法第495條之1第1項、第449條第1項、第95條
    、第78條，裁定如主文。
中    華    民    國    98    年    2     月    11    日
                    民事第二庭  審判長法  官  許秀芬
                                      法  官  林宗成
                                      法  官  王邁揚
以上為正本係照原本作成。
不得抗告。
中    華    民    國    98    年    2     月    11    日
                                      書記官


司法院資訊處製作；財團法人民間司法改革基金會備份。
